臺灣高等法院臺中分院刑事判決　　　　94年度上易字第1036號
上　訴　人
即　被　告　丁○○
選任辯護人　陳育仁　律師
上列上訴人因過失傷害案件，不服臺灣苗栗地方法院93年度易字
第162號中華民國94年6月10日第一審判決（起訴案號：臺灣苗栗
地方法院檢察署93年度調偵字第79號），提起上訴，本院判決如
下：
    主 　　 文
原判決撤銷。
丁○○過失傷害人，處有期徒刑月，如易科罰金，以佰元折
算壹日。
　　事　　　實
一、丁○○因居住在陳森永位於苗栗縣苑裡鎮○○里○○鄰○○路
　　民有巷18號住處之斜對面即同巷19號，因陳森永之妻陳黃阿
    秋懷疑丁○○介入其與陳森永之感情，而與其夫陳森永感情
    受影響，遭受陳森永之毆打，陳黃阿秋即告訴其乙○○，而
    乙○○則將其母親陳黃阿秋接到其台北住處同居，在過舊曆
    年前即民國 92年1月25日，乙○○與其母親陳黃阿秋、其妻
    丙○○回到陳森永之上開住處，陳森永見其妻子陳黃阿秋回
    來已有不悅，趕其妻離開，其媳婦丙○○下跪求情，然其妻
    陳黃阿秋仍離開上開住處，借住其女位於苗栗縣苑裡鎮之住
    處，陳家氣氛已有不睦之象。翌日即92年1月26日晚上8時30
    分因有一位林小姐欲送禮盒給陳森永，為乙○○所推辭，導
    致陳森永與乙○○發生爭執，陳森永即請丁○○到其住處，
    欲與乙○○對質，乙○○見丁○○到來，即質問丁○○何以
    擾亂別人之家庭，丁○○隨即出手打乙○○一巴掌，並因此
    起爭執，丁○○並拉住乙○○之手，乙○○順勢一甩，導致
    丁○○摔倒在地，受有右踝挫傷之傷害（丁○○未提出傷害
    告訴），陳森永見狀一手持其所有拉鐵門用之鐵條1支 （未
    扣案），走向前，一手要扶丁○○起來，此時丁○○應注意
    手持鐵條朝向乙○○之身體打去，若未打中有可能會打傷到
    後面之人，而依當時情形，並無不能注意之情形，竟疏於注
    意，於其拿走陳森永手中之鐵條，以雙手握著鐵條方式，正
    面猛力往乙○○方向打去，因乙○○閃開未被擊中，而誤擊
    中站在乙○○後面之丙○○頭部，致丙○○當場頭部流血，
    受有頭皮裂傷1×0.6×0.6公分之傷害。
二、案經丙○○訴由苗栗縣警察局通霄分局報請臺灣苗栗地方法
    院檢察署檢察官偵查起訴。
    理 　　 由
一、訊據上訴人即被告丁○○（下稱被告）矢口否認有何上揭傷
    害之犯行，辯稱：伊並未至陳森永家去，亦未持陳森永家之
    拉鐵門用鐵條 1支朝向乙○○之身體打去，而誤擊中丙○○
    ，伊不知丙○○如何受傷云云。
二、經查：
（一）上開事實，業據證人即告訴人丙○○於警詢時、偵查中、
      原審審理時及本院審理中證訴綦詳（見偵字卷第7頁至第8
      頁、調偵字卷第27頁、第29頁、原審卷第31頁至第45頁、
      本院卷審判筆錄第8頁、第9頁），而被告亦供稱當晚其就
      醫時有看到告訴人坐在醫院急診室等情，核與證人即告訴
      人之夫乙○○於偵查時、原審審理中及本院審理時證述情
      節（見偵字卷第11頁至第12頁、調偵字卷第30頁、原審卷
      第45頁至第50頁，本院卷審判筆錄第6頁至第8頁）及證人
      陳黃阿秋於偵查時及原審審理中證述之情節（見調偵字卷
      第33頁、原審卷第52頁至第58頁）相符，並有告訴人受傷
      就醫之診斷證明書1紙附卷可稽（見偵字卷第16頁）。
（二）被告於93年4月8日陳報狀中供稱：伊在家中聽到告訴人家
      中傳來爭吵之聲音，開門走出去站在屋簷下，乙○○看到
      伊即跑到屋簷下拉扯伊衣服，並拉伊去撞鐵門，陳森永見
      狀跑過來將乙○○拉回家中，伊爬起來跑進家中，坐在沙
      發上。乙○○再次跑到伊家中踢鐵門，跑進伊家中，拉著
      伊衣服對伊說：「妳說要洗門風」，再推伊，伊跌倒後撞
      到桌子後，乙○○推開伊事務桌，本要離去，見到伊拿起
      電話報警，又回頭打伊之手，並推伊於地上，約30分鐘，
      警察到來，伊並到李綜合醫院就醫，從急診室門外看到告
      訴人坐在醫院裡面，之後即未見過告訴人，因此告訴人如
      何受傷，伊並不知悉（見原審卷第19頁至第22頁）。而證
      人陳森永於原審審理時固證稱：伊帶兒子與太太去找丁○○，媳婦沒去，伊兒子看到丁○○，就踹她一下，撞到鐵
      門，被告沒有打告訴人，鐵條是伊拿去打伊太太，走到騎
      樓之時，伊媳婦說不要不要，伊把她撥開，她頭撞到啤酒
      箱等情（見原審卷第59頁至第66頁）。然被告上開所辯稱
      其不知道告訴人如何受傷，只看到告訴人就醫等語，與證
      人陳森永所證稱告訴人受傷係因為告訴人要阻止其持鐵條
      打陳黃阿秋，遭陳森永撥開，頭部撞到啤酒箱而受傷，被
      告並未打傷告訴人等語，基於有下列理由，本院認其等之
      辯解及證詞不足採：
      (1)告訴人受有頭皮裂傷 1×0.6×0.6公分之傷害，有苑裡
        李綜合醫院 92年1月26日出具告訴人於當日至該院急診
        縫合傷口手術之診斷證明書可稽（見偵字卷第16頁），
        並經原審於 93年5月28日審理時，檢察官請證人即告訴
        人指出受傷部位係在「頭部前方頭髮裡面」（見原審卷
        第44頁），嗣原審將卷證送往法務部法醫研究所鑑定結
        果，認告訴人之傷似為單純於頭頂部之線狀，長形 1公
        分之裂傷，且寬厚達0.6乘0.6公分，較支持為遭長形鐵
        條敲擊所致。若為撞擊塑膠製之啤酒箱，最有可能之受
        傷位置為方角之四個直角處，在傷口之鈍裂傷應無法呈
        現直線型之裂傷，且碰撞啤酒箱致傷，需要極大伏衝之
        衝擊力，應同時會有臉頰、胸頸部之鈍挫傷，且鈍裂傷
        之部位極不可能在頭頂部等情，有該所93年9月8日法醫
        理字第0930001968號函可憑（見原審卷第122頁至第123
        頁），足以認定告訴人應係受到鐵條敲擊而受有頭皮裂
        傷 1×0.6×0.6公分之傷害無誤，顯見證人陳森永所證
        告訴人係撞到啤酒箱而受傷云云，與事實不符，自不足
        採信。又被告雖辯稱：乙○○所站立之騎樓僅有 3公尺
        ，若伊有打他，怎有可能打不到乙○○，而告訴人若被
        鐵條打傷不可能會如診斷書所記載之傷勢云云，然查：
        法醫研究所係依據原審送往之偵查卷及原審卷內之卷證
        所為之鑑定，所送之資料自已包括卷內之苑裡李綜合醫
        院 92年1月26日出具告訴人於當日至該院急診縫合傷口
        手術之診斷證明書所載告訴人受有頭皮裂傷1×0.6×0.
        6公分之傷害，及告訴人於原審93年5月28日審理時，檢
        察官請證人即告訴人指出受傷部位係在「頭部前方頭髮
        裡面」等資料，被告質疑委託鑑定所提供之資料已有不
        足，自不足取，經依據上揭卷證資料所為之鑑定結果，
        認告訴人為遭長形鐵條敲擊所致，已如上述，自屬有據
        。被告憑空質疑該鑑定結果之正確性，自不足採。其鑑
        定結果已相當明確，是被告聲請本院傳喚該鑑定機關之
        人員林文玲到庭說明，本院認已無必要，自應駁回其聲
        請。再而證人乙○○、丙○○、陳黃阿秋均證稱，乙○○係因閃避得宜，所以沒有打中乙○○，而打到告訴人
        之頭部。是被告辯稱：乙○○所站立之騎樓僅有 3公尺
        ，若伊有打他，怎有可能打不到乙○○，而告訴人若被
        鐵條打傷不可能會如診斷書所記載之傷勢，告訴人之傷
        勢不可能會如診斷書所記載之傷勢，伊不知丙○○如何
        受傷云云，自係卸責之詞，不足採信。
      (2)再從證人陳森永從偵查中證稱不知道告訴人撞到何物受
        傷（見偵字卷第15頁行、調偵字卷第31頁），於原審審
        理時卻證稱：遭伊撥開，頭部撞到啤酒箱而受傷，伊很
        清楚告訴人是撞到啤酒箱，因工作都是伊在做，所以伊
        知道等語（見原審卷第59頁、第61頁、第64頁）。查證
        人陳森永於偵查中既證稱其不知道告訴人撞到何物，於
        原審審理中卻證稱其很清楚看到告訴人撞到啤酒箱，並
        陳稱偵查中伊不識字，看不懂筆錄，認為撞到啤酒箱不
        是很嚴重（見原審卷第65頁），然而證人陳森永既目睹
        告訴人受傷之經過，卻有前後不一致之證詞，而其證詞
        又完全有利於被告，其如此作證之動機何在？應考慮到
        證人陳森永與被告及告訴人之感情，孰較密切，而從下
        列事蹟可知證人與被告較密切：證人陳森永於原審證
        稱告訴人所受之傷根本沒什麼，要是真的被鐵條打到，
        早就死了（見原審卷第62頁），而對照告訴人庭呈訴狀
        得知：伊於事發前一日，因 91年6月間伊婆婆遭受證人
        毆打，而被乙○○接到台北居住。 92年1月25日晚間，
        陳森永見到伊婆婆陳黃阿秋返家，破口大罵，趕伊婆婆
        出門，並揚言如不走，將拿菜刀殺害，其情急之下，對
        陳森永下跪求情，表示婆婆沒犯什麼錯，要求伊公公陳
        森永，不要如此對待伊婆婆，因此伊婆婆當晚借住其已
        出嫁女兒苑裡家中等情 （見原審卷第125頁背面）。足
        以說明證人陳森永與告訴人因陳森永夫妻感情問題，而
        導致媳婦向公公下跪求情之行為。顯然陳森永與其妻子
        陳黃阿秋感情已經相當破裂，而媳婦因此與陳森永親情
        不甚和諧。而依據卷附之原審法院家事法庭92年度訴
        字第286 號和解筆錄記載：被告陳森永所有坐落苗栗縣
        苑裡鎮○○段第620號土地及其上之西海段第63 號建物
        ，已因買賣移轉登記給丁○○，陳森永願意向丁○○協
        調，並回復所有權到陳森永名下（見原審卷第88頁至第
        92頁）、陳森永尚須結束與丁○○合夥生意，除履行和
        解契約外，並不得有任何來往或聯絡等情（見原審卷第
        92頁背面）。而陳森永之信件寄送到位於苗栗縣苑裡鎮
        ○○路7 號地址，由丁○○以「妻」名義代收，此有郵
        局雙掛號回執1紙可稽 （見原審卷第94頁），足以認定
        證人陳森永與被告感情融洽度甚為密切，才會有陳森永
        將不動產以買賣之名義移轉登記給被告，及合夥做生意
        ，被告以妻子名義為陳森永代收信件之行為。綜上可
        知，證人陳森永與被告之感情親密度勝於其與媳婦之關
        係，益見證人陳森永證詞有為被告脫罪之動機，其為有
        利於被告之證詞又與事實不符，自不足採。
      (3)又被告辯稱其在家中聽到告訴人家中傳來爭吵之聲音，
        開門走出去站在屋簷下，乙○○看到被告即跑到屋簷下
        拉扯被告衣服，並拉被告去撞鐵門，陳森永見狀跑過來
        將乙○○拉回家中，被告爬起來跑進家中，坐在沙發上
        。乙○○再次跑到被告家中踢鐵門云云（見原審卷第19
        頁至第22頁）。證人陳森永卻證稱：伊帶兒子與太太去
        找丁○○，伊叫丁○○出來，伊兒子看到丁○○，就踹
        她一下，撞到鐵門（見原審卷第59頁）。查其二人看到
        乙○○對於被告之行為所為陳述之過程，卻有如下之出
        入處：被告辯稱乙○○拉扯其衣服，證人陳森永卻證
        稱乙○○踹丁○○一下。被告辯稱乙○○拉其衣服去
        撞鐵門後，被陳森永拉回家，證人陳森永卻證稱乙○○
        將踹被告一下，撞到鐵門；被告辯稱：乙○○再次跑
        到被告家中踢鐵門，跑進被告家中，拉著被告衣服對被
        告說：「妳說要洗門風」，再推被告，被告跌倒後撞到
        桌子後，乙○○推開被告事務桌，本要離去，見到被告
        拿起電話報警，又回頭打被告之手，並推被告於地上等
        情，證人陳森永對此情節卻始終未曾提及。可見被告之
        辯解及證人陳森永之證詞即有可疑。
      (4)依據被告於93年4月8日提出原審之陳報狀中陳述：伊在
        家中聽到告訴人家中傳來爭吵之聲音，開門走出去站在
        屋簷下，乙○○看到被告即跑到屋簷下拉扯伊衣服，並
        拉伊去撞鐵門等情（見原審卷第19頁致第23頁）。若被
        告與乙○○未有任何恩怨，乙○○又豈會突然跑到被告
        家中拉扯被告去撞鐵門，是被告上開所辯顯與常情有違
        。另從告訴人與被告之就醫時間觀之，告訴人證稱：伊
        受傷後即由鄰居送往醫院等語；而被告於原審審理時亦
        供稱：伊到醫院之際，已從急診室門外看到告訴人坐在
        醫院內等語，顯見告訴人受傷在前並已先行就醫，而告
        訴人之夫乙○○於被告打傷告訴人後，始跑到被告家中
        理論，故告訴人就醫時，被告尚在家中與乙○○發生爭
        執，被告係受傷在後，並於報警處理後，方到醫院就醫
        。是告訴人之夫乙○○於原審證稱：因被告持鐵條打傷
        告訴人而跑回家，伊追到被告家中，大叫鄰居出來作證
        ，被告對其說有膽進來等情節（見原審卷第45頁至第46
        頁），核與事實相符，自為可採。顯見被告打傷告訴人
        ，與告訴人之夫乙○○打傷被告，係兩個不同犯行，有
        先後之分。因此，在被告打傷告訴人後，告訴人已送醫
        未在現場，而員警於受理被告報案後到現場所見，亦僅
        係看到告訴人之夫乙○○打傷被告後之情形。從而卷附
        之警察受理各類案件紀錄表處理情形欄所記載：乙○○
        因懷疑報案人丁○○與其父親陳森永等字，係在被告打
        傷告訴人之後，告訴人之夫乙○○跑到被告家中理論所
        生爭執，於被告受傷後報警處理後，員警所為之記載，
        與告訴人受傷在前無關，自不足以作為被告未打傷告訴
        人之有利證據。證人即處理之員警甲○○於本院審理時
        證稱：伊到現場，只有被告說其被乙○○打傷，我們就
        帶她就醫後，又載她回家等語。亦係被告打傷告訴人後
        ，告訴人已送醫未在現場，而員警於受理被告報案後到
        現場所見之情形，亦不足以作為被告未打傷告訴人之有
        利證據。至證人即被告之鄰居鄭秋東於本院審理時所證
        稱：伊出去看時，看到乙○○與其父跑到被告那邊吵架
        ，乙○○之父把乙○○拉回去，其父子繼續吵架，後來
        乙○○又跑到被告那邊吵，之後沒多久警察就來了等語
        。依上開證詞，可知證人所目睹係在被告打傷告訴人之
        後，告訴人之夫乙○○跑到被告家中理論所生爭執之情
        形，是其並未目睹之前所發生即被告在告訴人公公陳森
        永家打傷告訴人之情形甚明，其上開證詞亦無法作為被
        告有利之證據。
（三）綜上所述，被告上開所辯，顯係卸責之詞，委無可採，其
      犯行洵堪認定，。
二、按行為人對所採犯罪方法或手段引起之結果，與其所預見之
    客體有誤，並非其本意時，即學理上所謂打擊錯誤（或方法
    錯誤），其錯誤應阻卻行為人對該誤擊客體之故意，此與不
    確定故意，係指行為人對於構成犯罪之事實，預見其發生，
    而其發生並不違背其本意，仍應論以故意犯之情形有別（最
    高法院91年度台上字第6672號判決參照）。本案被告持鐵條
    一支朝乙○○方向打，竟誤擊中告訴人頭部，而被告係因與
    證人乙○○先有爭吵，而於上揭時地持鐵條欲傷害證人乙○○，卻誤中站在證人乙○○身後之告訴人，被告傷害之對象
    應為乙○○，並非告訴人，則其持鐵條擊乙○○未中，係構
    成傷害未遂，因刑法對傷害罪並未有處罰未遂犯之規定，此
    部分自不成立犯罪。至其誤擊告訴人致傷，則係其本應注意
    手持鐵條朝向乙○○之身體打去，若未打中有可能會打傷到
    後面之人，而依當時情形，並無不能注意之情形，竟疏於注
    意，於其拿走陳森永手中之鐵條，以雙手握著鐵條方式，正
    面猛力往乙○○方向打去，因乙○○閃開未被擊中，而誤擊
    中站在乙○○後面之告訴人，致告訴人受有上述之傷害，被
    告之行為自有過失，且其過失行為與告訴人所受之傷害間具
    有相當因果關係，是被告應係犯刑法第284條第1項前段之過
    失傷害罪，並無論以傷害人之身體罪之餘地。原起訴書亦認
    被告係犯刑法第284條第1項前段過失傷害罪，惟在原審執行
    公訴之檢察官已在原審理審理時，當庭更正起訴法條為刑法
    第277條第1項之傷害罪 （見原審卷第165頁），因基本社會
    事實相同，本院仍應變更起訴法條。原審審理結果，認被告
    罪證明確，予以論罪科刑，固非無見，惟被告當時被乙○○
    推倒在地，才持鐵條打乙○○，可見其傷害之對象係陳漢東
    ，而非告訴人，且其當時與告訴人又無爭吵，若非乙○○閃
    開，被告當不致誤傷告訴人，顯見被告對告訴人之傷害並無
    不確定之故意可言，其係因過失而誤中告訴人，應係犯刑法
    第284條第1項前段之過失傷害罪，而非犯刑法第277條第1項
    之傷害罪，已如上述。原判決卻誤認被告以雙手握著鐵條方
    式，正面猛力往乙○○方向打，因乙○○閃開未被擊中，而
    擊中站在乙○○後面其妻即告訴人之頭部，有可能致告訴人
    發生傷害之結果，主觀上應有所預見，並聽任其自然發展，
    終致發生構成要件該當結果，則此項傷害結果之發生，並無
    違違背其本意，因認被告對告訴人應有傷害之不確定故意，
    認係犯刑法第277條第1項之傷害罪，顯屬無據，自有違誤。
    被告否認犯罪而執前詞上訴指摘原判決不當，雖非有理由，
    然原判決既有上開可議之處，即屬無可維持，自應撤銷改判
    。爰審酌被告犯罪之動機、告訴人所受之損害、被告犯後態
    度及迄今尚未與告訴人達成和解賠償其損害等一切情狀，量
    處如主文第二項所示之刑，並諭知易科罰金之折算標準。
據上論斷，應依刑事訴訟法第369條第1項前段、第364條、第299
條第1項前段，刑法第284條第1項前段、第41條第1項前段，罰金
罰鍰提高標準條例第1條前段、第2條，判決如主文。
本案經檢察官戊○○到庭執行職務。
中　　華　　民　　國　　94　　年　　10　　月　　12　　日
              刑事第八庭  審判長法　官　羅　得　村
                                法　官　劉　榮　服
                                法　官　巫　政　松
上列正本證明與原本無異。
不得上訴。
                                書記官　陳　妙　瑋
中　　華　　民　　國　　94　　年　　10　　月　　13　　日
附錄本案論罪科刑法條：
刑法第284條第1項：
因過失傷害人者，處六月以下有期徒刑、拘役或五百元以下罰金
，致重傷者，處一年以下有期徒刑、拘役或五百元以下罰金。
　　　　　　　　　　　　　　　　　　　　　　　　　　　Ｒ
